臺灣高等法院刑事判決　　　　　　　　　　　　　八十九年度上訴字第四四二六號
　　上　訴　人　臺灣臺北地方法院檢察署檢察官
　　被　　　告　壬○○
　　被　　　告　己○○
右上訴人因被告等偽造文書等案件，不服臺灣臺北地方法院八十八年度訴字第五六二
號，中華民國八十九年十月五日第一審判決（起訴案號：臺灣臺北地方法院檢察署八
十七年度偵緝字第五五九、五六七號）提起上訴，本院判決如左：
    主  文
上訴駁回。
    理  由
一、公訴意旨略以：被告壬○○、己○○於八十五年十一月間，拾獲戊○○所拾獲之
    身分證一枚，乃共同侵占入己，再偽刻「幸福人壽保險股份有限公司」（下稱幸
    福人壽公司）及該公司負責人高銘輝之印章，再共同偽造戊○○之服務證明書，
    並蓋印偽造「幸福人壽公司」之印文，又偽造「幸福人壽公司」及「高銘輝」名
    義所製扣繳憑單、戊○○之業務人員薪資表，另將癸○○所有帳號000000
    000000號華南商業銀行活期儲蓄存款存摺變造為「林光宗」名義，持向各
    大銀行申領信用卡，而花旗銀行、美國運通銀行之職員陷於錯誤，發給信用卡，
    壬○○、己○○得手後，再持該信用卡前往商店刷卡購物，共詐得價值新臺幣十
    餘萬元之財物及利益，因指被告二人共同涉犯刑法第二百十六條、第二百十條行
    使偽造、變造私文書罪嫌，及同法第三百三十九條第一、二項詐欺取財、得利罪
    嫌等語（餘詳見附件起訴書）。
二、本件公訴人指被告二人涉犯前開偽造文書、詐欺罪嫌，無非以：(一)右揭犯罪事實
    業據告訴人戊○○，及證人庚○○、丁○○分別供證屬實；(二)此外，復有冒用戊○○名義之信用卡申請書、服務證明書、扣繳憑單、業務人員薪資表、華南商業
    銀行活期儲蓄存款存摺、戊○○所遺失身分證、簽帳單等影本可稽等語為其論據
    。惟訊據被告二人，均堅詞否認有何公訴人所訴之犯行，並辯稱：伊二人未偽造
    前開文書，亦未刷卡詐財，伊二人在幸福人壽公司任職與戊○○並不認識，據戊○○稱曾到八德分公司去找人，但幸福人壽從未與壬○○談，且當時壬○○已不
    在八德分公司服務，而竟然有人冒被告之名向戊○○自承犯行，伊係遭人誣陷。
    伊因不知情嗣經通緝到案，發現筆跡與丙○○筆跡相似，且林女保管大部分資料
    ，而主動供出並申請查證，渠等並無偽造文書犯行等語。
三、經查：
(一)本案係因被害人戊○○數月未接到其花旗銀行信用卡帳單，向花旗銀行查證，經
    銀行告知轉寄他址即幸福人壽公司八德分公司地址，又因當日 (即八十六年三月
    二十八日) 美國運通國際公司通知，有己○○者用戊○○名義刷卡，伊乃親至幸
    福人壽公司八德路分公司查證，嗣後有人自稱己○○、壬○○者電話向伊坦承兩
    人犯案，伊即將資料交給幸福人壽人員處理。至於伊與己○○、壬○○當時並未
    見面，伊遭冒名申請信用卡之簽帳單均已經冒名者繳款完畢，未扣伊銀行款項等
    情，業據被害人戊○○在警訊、偵查及歷次審理到庭供證屬實在卷時（見偵字第
    九七六二號卷第九頁、偵緝字第五六七號卷第二四頁、原審卷第二六頁及本院卷
    第七０至七三頁）。是戊○○本人未親自與被告二人見面，而指稱該二人立即在
    電話向伊坦認犯案，則該二人是否即為被告二人，本有疑問。且查戊○○所稱之
    「己○○」者在麗嬰房刷卡戊○○名義之信用卡一節，經查係八十六年三月二十
    八日(見偵字第九七六二號卷第十六頁簽帳單影本)，而當時被告壬○○早經調職
    台北市○○○路幸福人壽總公司服務，工作地點不在台北市○○路之八德分公司
    之事實，並經證人即幸福人壽公司處理本案之告訴代理人庚○○及行政人事科襄
    理甲○○在本院到庭結證屬實，兩人並結證本案查證過程確定均未向壬○○、己○○本人詢問查證過等語 (分見本院卷第一二二頁至一二三頁、第二０一至二０
    二頁) 。是依上開情形所述，幸福人壽處理本案情形觀之，均無明確之情形之事
    證可供參佐。是被害人戊○○及證人庚○○、甲○○當時之處理情形，亦均不能
    直接證明係被告二人所為。尤以被告壬○○當時未經告知且亦不在八德路分公司
    服務，未經戊○○找到被告二人本人，竟有人自稱係壬○○以電話向戊○○坦承
    犯案尤有疑問，且與常情未合。另告訴人戊○○未曾見過被告二人，僅憑電話聯
    絡，其在原審審理中陳稱電話係己○○聲音云云，亦難單單以此憑為真實。至於
    「己○○」者於上開時間持偽造之美國運通銀行信用卡在麗嬰房消費，所留之客
    戶資料及簽帳單，檢察官在偵查當時，皆未提出任何偽造之信用卡原本及簽帳單
    原本，亦未向麗嬰房調取上開客戶資料，以供調查，經原審向美國運通國際公司
    函索簽帳單，則函覆申請資料僅有影本業已銷燬，簽帳單並無保存 (見原審卷第
    七四頁) ，再經本院於九十年三月二十七日、九十年四月四日分別向麗嬰房股份
    有限公司及再函美國運通公司函查並調取，經麗嬰房公司答覆資料已過期銷燬，
    美國運通公司則答覆因有人繳交信用卡款，而未保留相關資料，此有該麗嬰房九
    十年五月二十八日函及美國運通公司國運營暉字第０四二三０一號函在卷可參 (
    見本院卷第一四六頁及一六九頁) ，是上開戊○○依據美國運通公司之資料而指
    證係被告己○○一節，顯係均未經查證，推測之詞，難以遽採。
(二)又證人庚○○於警訊中證稱戊○○身分證可能遭被告二人拾獲等語，及被告二人
    被調查後即開始曠職等語（見偵字第九七六二號卷第十七頁反面、第十八頁），
    幸福人壽公司職員即證人丁○○亦在偵查中證稱偽造戊○○之印章、資料，偽領
    信用卡而刷卡詐財，可能是被告二人所為，及係根據戊○○提供之申請信用卡資
    料之地址而懷疑被告二人等語 (見偵字第九七六二號卷第四一頁至四二頁正反面
    ），均無非因告訴人戊○○前來幸福人壽公司查詢後，所作推測之詞，並無依據
    。況偽造之信用卡上所書寫之申請人地址係「台北市○○街三七號七樓」，惟被
    告壬○○在幸福人壽所填之人事資料地址係「台北市○○街三九號六樓」，兩者
    並不相同 (見偵字第九七六一一號卷第二一頁、第二五頁) ，是證人即幸福人壽
    庚○○、丁○○稱以住址推測係被告等所為顯屬無憑。雖證人庚○○稱當時與甲○○二人曾去台北市○○街三七號七樓查證過云云，但兩人均自承沒有進入該七
    樓地址查證 (見本院卷第一二七頁、第二０二頁) ，而查被告雖住居上開台北市
    ○○街三九號六樓，但台北市○○街三七號七樓係屬屋主辛○○所有，有建物謄
    本在本院卷可參，且經證人即辛○○之親戚乙○○在本院到庭結證：上開台北市
    ○○街三七號七樓，係地主房東辛○○保留未出租任何人，而且六樓的電梯上不
    去七樓，六樓以下高家分批出租等語屬實 (分見本院卷第一四九頁、第二一九頁
    ) ，是幸福人壽公司依上開地址指證被告等亦屬無憑。
(三)查證人丙○○雖在本院證述本案偽造之信用卡申請書係伊所寫，伊係依癸○○及
    被告壬○○之指示而申請並辦理聲請，被告己○○則未指示伊書寫信用卡聲請資
    料申請偽造之信用卡等語，惟為被告壬○○堅決否認有指示丙○○偽造本案申請
    資料之情形。查本案偽造之信用卡申請資料似丙○○筆跡之事實，係被告壬○○
    在第一次經通緝到案時，經檢察官提示申請信用卡之資料時，即供稱與丙○○筆
    跡相似，繼遭檢察官起訴後即向原審聲請調查筆跡 (見偵緝字卷第五五九號卷第
    十五頁及原審卷第三三頁) ，查證人丙○○原係作服飾精品之販賣而原與己○○
    相識，原亦租屋在台北市○○街三十五號一樓，經被告二人介紹進入幸福人壽公
    司為被告二人之屬下，此為丙○○所不否認，且有丙○○之人事資料在卷可參。
    是被告壬○○稱丙○○保管渠等相關資料證件，有機會取得個人資料一節，即非
    無憑。而丙○○與前開所謂之台北市○○街三十七號七樓房屋似亦非全無關聯，
    而經原審函送三人至調查局測謊時，丙○○復無故不到。查倘本案係由被告壬○○指示丙○○所寫，則被告應不無為丙○○隱瞞以隱藏自己犯罪之動機，再參諸
    前開丙○○之各情，則丙○○與自己有利害關係之指證尚難遽以採信。
(四)再，依戊○○之指訴，伊前去幸福人壽公司查證後，即有人自彰化和美 (郵局)
    寄還證件，並提出信封原本存卷 (見偵字第九七六二卷第十三頁) ，經細觀其上
    之筆跡與丙○○之筆跡亦甚為相似 (併見本院卷第二四二頁至二四四頁) ，雖經
    本院送請鑑定上開字跡之結果，兩者特徵不符，有法務部調查局以九十年十一月
    二十日 (九０) 陸(二)字第九００七二五八０號鑑定通知書覆本院在案 (見本院卷
    第二五一頁) ；惟經本院將被告二人之筆跡亦函請鑑定結果，亦與前開寄自彰化
    和美之信件之字跡不符，亦有法務部調查局以九十一年六月三日 (九０) 調科二
    字第九一００二九二０五０號鑑定通知書覆函本院在案 (見本院卷第三０八頁)
    ；而被告二人之筆跡與附卷花旗銀行、美國運通銀行之信用卡申請表上，及簽帳
    單上之字跡亦迥不相同，均難認被告二人各有何偽造私文書、表格之犯行。再經
    原審另向臺灣美國運通股份有限公司、大安商業銀行、大眾商業銀行、寶島商業
    銀行、美國銀行松山分行，各函調「戊○○」名義之申請信用卡表格，上載字跡
    亦均與前開筆跡顯不相侔，僅以前揭「戊○○」名義之信用卡申請書、服務證明
    書、扣繳憑單、業務人員薪資表、華南商業銀行活期儲蓄存款存摺、戊○○所遺
    失身分證、簽帳單等證物，即遽認係被告二人所為，似嫌速斷。
(五)被告二人雖另辯稱係因公司內鬥，乃遭惡意解僱云云，固難以查證，惟案發當時
    ，如有被告同事冒以壬○○、己○○二人之名接聽告訴人電話，並坦承犯行，以
    坐實被告二人罪名，恰足卸脫自己嫌疑，且綜合前述，告訴人僅以電話來詢，被
    告二人應無立即自曝身分，並向告訴人坦承犯行之理，更堪認定告訴人所訴情節
    ，確有不合常理之處，本件被告於當時離職，並經檢察官通緝到案等節，雖屬事
    實，尚不足以反證被告二人確有如公訴意旨所訴之犯行，亦不宜遽為對被告不利
    之認定。本件除告訴人之指述外，尚無其他證據足認是否與事實相符。至於被告
    二人雖經測謊結果係有說謊，惟按測謊係依人體說謊時之心跳異常而為研析判斷
    之結果，惟人體心跳常隨各種不同之情形而有異常之情形且每個人之異常因素及
    程度亦未必全屬相同，尤以依丙○○所供被告己○○並未參與指示其填寫申請相
    關資料辦理偽造信用卡，而己○○之測謊結果亦屬說謊，顯見上開測謊結果，尚
    有與事實出入有難以遽採之處。
四、綜上各節所述，被告等之辯解尚堪採信，此外，本院復查無積極之證據，足認被
    告確有何公訴意旨所訴之犯行，本件不能證明被告犯罪。原審詳加調查，以本件
    不能證明被告等犯罪，依法諭知無罪之判決，經核並無不合。檢察官上訴仍執前
    詞以偽造之戊○○信用卡資料均與被告之資料大致相符，被告二人未通過測謊，
    又原審未將被告等之筆跡與麗嬰房簽帳之筆跡送請鑑定即自行認定等語，指摘原
    判決不當。惟查檢察官所指各節尚不足採信，業如前述，且查麗嬰房簽帳單於偵
    查之初未即行調取扣案，致無原本可供鑑驗，亦如前述，檢察官上訴指原審未詳
    加調查亦屬無憑。檢察官上訴所指各節既不足採，上訴自無理由，應予駁回。
據上論斷，應依刑事訴訟法第三百六十八條，判決如主文。
本案經檢察官鄭龍照到庭執行職務。
中      華      民      國      九十一    年    六    月    二十八    日
                              台灣高等法院刑事第十庭
                                  審判長法  官  溫  耀  源
                                        法  官  黃  金  富
                                        法  官  何  菁  莪
右正本證明與原本無異。
檢察官如不服本判決應於收受送達後十日內向本院提出上訴書狀，其未敘述上訴之理
由者並得於提起上訴後十日內向本院補提理由書（均須按他造當事人之人數附繕本）
。
                                        書記官  吳  瑞  英
中      華      民      國      九十一    年    七    月       二       日
